【裁判字號】    89,訴,955
【裁判日期】    900315
【裁判案由】    發明專利申請
【裁判全文】
臺北高等行政法院判決                              八十九年度訴字第九五五號
                              .
    原      告  康那香企業股份有限公司
    代  表  人  甲○○
    訴訟代理人  丁○○
    被      告  經濟部智慧財產局
    代  表  人  陳明邦（局長）
    訴訟代理人  丙○○
                乙○○
右當事人間因發明專利事件，原告不服經濟部中華民國八十九年七月七日經（八九）
訴字第八九○八七七二四號訴願決定，提起行政訴訟。本院判決如左：
    主  文
原告之訴駁回。
訴訟費用由原告負擔。
    事  實
一、事實概要：原告於八十六年十月二十八日以「圓筒形不織布軟管之製造及封合方
    法及其製品」申請第000000000號發明專利案，經被告審查及再審查均
    不予專利。原告不服，提起訴願案經駁回，其仍不甘服，提起行政訴訟。
二、兩造聲明：
    (一)原告聲明求為判決：訴願決定及原處分均撤銷。
    (二)被告聲明求為判決：駁回原告之訴。
三、兩造之爭點：原告申請之第000000000號發明專利案是否具進步性？
甲、原告主張之理由：
一、按經原告仔細審閱決定書之理由後，發覺訴願決定機關僅一味就原告所提之理由
    予以辯駁，而所持之駁回理由則了無新意，沿襲被告機關之再審查審定書理由，
    於未就事實及法定要件為審查基準下，即以主觀之見解，判定訴願駁回，惟查被
    告機關之原處分內容實誤謬百出，相互矛盾，難以令人心服。茲將理由詳述如下
    ：
    (一)首先，被告機關與訴願決定機關均以美國第0000000號專利案（下簡稱
      引證一）雖非揭示一種不織布軟管之製造方法，但其揭示利用夾具將管子固定
      ，再予以熱封黏合之技術；而系爭案與．．．公告之第00000000號「
      不織布軟管之製造方法及其製品」發明專利案（下簡稱引證二）之不同處，即
      引證二並未揭示熱封黏合之步驟，但該不同處已為引證一所揭示，．．．，乃
      為不予專利之處分。並一昧就原告所提之理由予以辯駁，對於系爭案之技術特
      徵內容，卻完全視而不見。惟查，按申請專利範圍應就其整體來判斷之，並非
      將其所欲主張權利範圍中之方法步驟，單獨拆開加以審定，並單獨主張其權利
      ，當然亦不可對其中之方法步驟以逐條審查方式作成審定，否則勢必造成每一
      方法步驟都是習用之情事發生，此即被告在認事用法上過於草率，且有嚴重違
      誤。今，被告機關與訴願決定機關均已坦承該引證一實非揭示一種不織布軟管
      之製造方法，卻仍執意主觀地將該引證一中之方法步驟，單獨拆開加與該引證
      二中並未揭示與系爭案之熱封黏合之步驟加以組合審定，如此，實誤謬百出，
      相互矛盾，難以令人心服。按，系爭案欲主張權利範圍之方法步驟為：「Ａ：
      將纖維成分之基布藉滾軸令基布捲繞於芯軸上」；「Ｂ：該捲繞於芯軸上基布
      ，即藉由針軋機構之軋針透過剝離導板作上下往復鉤拉」；「Ｃ：將經過針軋
      處理之基布以藉芯軸與接觸滾軸之接觸，帶動基布作螺旋前進，形成一內呈中
      空狀之圓筒形軟管」；「Ｄ：待填充物填入該軟管內，再藉由一夾具將該軟管
      之兩端開口固定，並予以熱封黏合。」；可知系爭案之整體技術特徵為：「Ａ
      ＋Ｂ＋Ｃ＋Ｄ」；而引證一之專利範圍係一種將管狀末端形態與沿管狀間之熱
      封合運用方法，其中包括該管體內、外之各種緊縮等態樣。因此，該引證一之
      權利標的所運用之方法與系爭案之權利標的所運用之方法步驟根本不相同，故
      ，引證一不具證據力；又，引證二之專利範圍為：「Ａ：將纖維成分製成之不
      織布送至轉動軸桿上」；「Ｂ：該軸桿上之不織布被捲繞在一起時，各層不織
      布中之纖維可藉軸桿周邊之針軋裝置之軋針鉤拉」；「Ｃ：將經過針軋處理之
      不織布由軸桿取下，取得軟管。」；可知該引證二之整體方法步驟為：「Ａ＋
      Ｂ＋Ｃ」。因此，該引證二之權利標的所運用之方法與系爭案之權利標的所運
      用之方法步驟根本不相同，故，引證二不具證據力。
    (二)再者，系爭案雖係運用已知之原理，但由法規中可知，發明專利係為使用自然
      法則之技術思想之高度創作，並非不能應用已知之原理，而所謂「自然法則」
      係指一種依據大自然產生之現象所推衍出來之規則或原理（如牛頓第一、二運
      動定律），而所謂「高度創作」即是遵循上述之定理或規律，且經深入瞭解該
      項定理或規律之技術，並經不斷試驗，證實出來能反覆施作之發明（如利用牛
      頓第一、二運動定律使腳踏車加速之創作），而系爭案即係利用已知之原理加
      以改良，而設計出「圓筒形不織布軟管之製造及封合方法及其製品」，因此，
      系爭案不論是從專利法上鼓勵創作發明之立法旨意，或是客觀之發明專利要件
      觀之，系爭案確實符合發明專利要件，理應獲准專利才是。
二、此外，訴願決定機關於決定書中復提到「．．．，依前開審查基準『1-2-20』頁
    三判斷方式所載，本可將系爭案申請前已公開之諸引證資料予以組合作為論究系
    爭案是否具進步專利要件之依據，．．．」。誠如訴願決定機關於決定書中所述
    ，判斷是否具進步專利要件之依據，准予將二件或二件以上之文獻（引證資料）
    相互組合，惟，事實上，依審查基準『1-2-20』頁該文獻（引證資料）之組合應
    注意項：（２）該文獻（引證資料）之技術內容屬於非類似、非接近或無關的技
    術領域者，則其組合，通常視為非能輕易完成，而該引證一係一種將管狀末端形
    態與沿管狀間之熱封合運用方法，並非揭示一種不織布軟管之製造方法，因此，
    該引證一與引證二之技術內容實屬於非類似、非接近或無關的技術領域者。又，
    「顯然的進步性」係指申請專利之發明克服先前技術中存在的問題點或困難性而
    言，通常係表現於功效上。例：在技術發展空間有限之領域中，如在技術上有微
    小的改進，得視為具有「顯然的進步」。今，系爭案係克服先前技術中軟管在製
    造時，需將不織布經過裁剪縫製等多道加工手續，及該軟管之兩端是以人工現場
    縫合方式，其不但施工費時且不織布之兩端縫合處強度往往較基布本身之強度差
    ．．．等缺點。因此，懇請鈞院能就此再予明察瞭解系爭案在進步性上之顯著表
    現。
三、綜上所述可知，原告在申請專利範圍所主張之整體標的，確實可增進功效，且合
    於實用，並具有產業上之利用價值，故，系爭案確實具有「新穎性」及「創作性
    」，並未違反專利法第二十條第二項之規定，但，被告機關及訴願決定機關竟然
    罔顧上述之事實，而訴願決定機關更以偏袒下級機關之心態，逕作出訴願駁回之
    決定，顯有違法失職之嫌，為此爰詳理由，懇請鈞院明鑒，本於以往公正廉明
    之態度，依法將系爭案原處分及訴願決定予以撤銷，以臻平允，並昭折服。
乙、被告主張之理由：
    起訴狀理由一之（一）主要訴稱「．．．申請專利範圍應就其整體來判斷之，並
    非將其所欲主張權利範園中之方法步驟，單獨拆開加以審定，．．．系爭案之整
    體技術特徵為；；『A＋B＋C＋D』；而引證一（美國第0000000號專利案
    ）之專利範圍係一種將管狀末端形態與沿管狀問之熱封合運用方法，．．．該引
    證一之權利標的所運用之方法與系爭案（下稱本案）之權利標的所運用之方法步
    驟根本不相同，．．．該引證二（我國公告第三一六二五四號專利）之整體方法
    步驟為『A＋B＋C』 ，因此該引證二之權利標的所運用之方法與本案之權利標的
    所運用之方法步驟根本不相同，．．．。起訴狀理由一之（二）．．．本案雖係
    運用已知之原理，．．．不論是從專利法上鼓勵創作發明之主張意旨，或是客觀
    之發明專利要件觀之，本案確實符合發明專利要件．．．」云云；起訴狀理由二
    主要訴稱「引證一與引證二之技術內容實屬於非類似、非接近或無關的技術領域
    者。又『顯然的進步性』．．．通常係表現於功效上。．．．如在技術上有微小
    的改進，得視為具有『顯然的進步』﹒．．確實可增進功效﹒．．」等云云；惟
    對於發明之進步性判斷，只要能證明待證事項為運用申請前既有之技術且為熟習
    該項技術者能輕易達成，即不具進步性，查原處分所述之引證二與本案之不同處
    係本案增加「將待充填物填入該軟管內，再藉一夾具將該軟管之兩端閉口固定，
    並予以熱封黏合」之方法步驟，亦即本案之方法步驟除了軟管之熱封黏合外，係
    為引證二所揭露，因此起訴狀理由所稱引證二與本案之權利標的所運用之方法步
    驟根本不同一節，並不足採信，且起訴理由亦承認本案之方法步驟係為「A＋B＋
    C＋D」，而引證二之方法步驟為「A＋B＋C」，因此本案除增加「D」之步驟外，
    係為引證二所揭露；但該增加「D」 之步驟亦即管之熱封黏合之方法已為引證一
    所揭示，因此本案係屬習知技術之組合，對熟習該項技術者而言，乃能輕易完成
    者，故本案有違專利法第二十條第二項之規定。因此起訴理由所稱本案確實符合
    發明專利要件一節，並不足以採信。又本案係屬引證一、二之技術組合，故起訴
    理由所稱引證一、二之技術內容實質非類似、非接近或無關的技術領域一節，亦
    不足以採信；又該種技術組合乃為熟習該項技術者所能輕易完成，本案並無「顯
    然的進步」，不符發明專利要件。綜上所述，被告原處分並無違法，敬請駁回原
    告之訴。
        理  由
一、按凡利用自然法則之技術思想之高度創作，而可供產業上利用者，固得依專利法
    第十九條及第二十條第一項前段規定申請取得發明專利。惟其發明如係運用申請
    前既有之技術或知識，而為熟習該項技術者所能輕易完成時，仍不得依法申請取
    得發明專利，復為同法第二十條第二項所明定。本件第00000000號「圓
    筒形不織布軟管之製造及封合方法及其製品」發明專利申請案，被告以引證一之
    美國第0000000號專利案雖非揭示一種不織布軟管之製造方法，但其揭示
    利用夾具將管子固定，再予以熱封黏合之技術；而系爭案與八十五年十一月六日
    申請、八十六年九月二十一日公告之引證二第00000000號「不織布軟管
    之製造方法及其製品」發明專利案（屬原告之專利權）之不同處，即引證二並未
    揭示熱封黏合之步驟（按相同處即兩者均有不織布軟管之製造方法），而系爭案
    有揭示熱封黏合之步驟，但系爭案此項特徵已為引證一所揭示，故系爭案應係習
    知技術之組合，而為熟習該項技術者所能輕易完成，有違專利法第二十條第二項
    規定等理由，乃為不予專利之處分。案經原告提起訴願，復經訴願機關囑託清華
    大學鑑定結果亦認「系爭案與第00000000號「不織布軟管之製造方法及
    其製品」發明專利案之不同處，即後者並未揭示熱封黏合之步驟，但該不同處已
    為美國第0000000號專利案所揭示，故系爭案應係引證一及二之習知技術
    組合，而為熟習該項技術者所能輕易完成，不具進步性」，此有清華大學材料科
    學工程學系所出具之審查意見表在訴願卷（紅皮）可稽。至於原告於訴願時主張
    ，被告專利審查基準中謂二個以上之引證案比對方式，應採取單獨比對方式，以
    個別獨立的引證資料與請求項所載的發明進行比對，不得將二個以上獨立的引證
    資料予以組合，而與請求項所載發明進行比對，本件被告將二個引證資料組合，
    作為系爭案不具專利要件之論據，審理上顯然有誤一節。經查被告八十三年十月
    編印之專利審查基準第「1-2-6」頁（４），固然載有原告敘述之前開內容，然
    此係針對新穎性之審查而言。至有關系爭進步性專利要件之審查，依前開審查基
    準「1-2-20」頁三判斷方式所載，本可於判斷發明是否可以輕易完成時，將系爭
    案申請前已公開之諸引證資料相互組合作為論究系爭案是否具進步性專利要件之
    依據。原告謂被告審查有違前開審查基準，顯屬誤會。
二、次按對於發明之進步性判斷，只要能證明待證事項為運用申請前既有之技術且為
    熟習該項技術者能輕易完成，即不具進步性，查被告據以核駁之引證二與本案之
    不同處係本案增加「將待充填物填入該軟管內，再藉一夾具將該軟管之兩端閉口
    固定，並予以熱封黏合」之方法步驟，亦即本案之方法步驟除了軟管之熱封黏合
    外，係為引證二所揭露，因此原告所稱引證二與本案之申請標的所運用之方法步
    驟根本不同一節，不足採信，且原告亦承認本案之方法步驟係為「A＋B＋C＋D」
    ，而引證二之方法步驟為「A＋B＋C」，因此本案除增加「D」之步驟外，其餘係
    為引證二所揭露；但該增加「D」 之步驟亦即軟管之熱封黏合之方法已為引證一
    所揭示，因此本案係屬習知技術之單純組合，對熟習該項技術者而言，乃能輕易
    完成者，故本案欠缺進步性，有違專利法第二十條第二項之規定。原告所稱本案
    確實符合發明專利要件一節，並不足以採信。又本案既屬引證一、二之技術單純
    組合運用，其間難謂毫不相關，故原告所稱引證一、二之技術內容實質非類似、
    非接近或無關的技術領域一節，亦不足以採信。綜上所述，原處分於法並無不合
    ，訴願決定予以維持，亦無違誤，原告起訴意旨，仍執陳詞，請求撤銷訴願決定
    及原處分，為無理由，應予駁回。
三、至於原告起訴意旨謂其申請專利範圍所主張之整體標的，確實可增進功效，且合
    於實用，並具有產業上之利用價值云云，縱然屬實，亦係系爭案是否合乎新型專
    利進步性要件問題，蓋新型專利的進步性與發明專利的進步性稍有不同，如係應
    用申請前既有的技術或知識而為熟悉該項技術者所能輕易完成者，固欠缺發明專
    利的進步性，但如能增進功效者，仍可認為具有新型專利之進步性，此對照專利
    法第二十條第二項及第九十八條第二項規定文義自明，併此明。
據上論結，本件原告之訴為無理由，爰依行政訴訟法第九十八條第三項前段，判決如
主文。
中      華      民      國     九十     年      三      月     十五     日
                         臺 北 高 等 行 政 法 院  第 五 庭
                                           審 判 長 法  官  姜素娥
                                                    法  官  帥嘉寶
                                                    法  官  林文舟
右為正本係照原本作成。
如不服本判決，應於送達後二十日內，向本院提出上訴狀並表明上訴理由，如於本判
決宣示後送達前提起上訴者，應於判決送達後二十日內補提上訴理由書（須按他造人
數附繕本）。
中      華      民      國     九十     年      三      月     十六     日
                                                    書記官  蔡幸樺


司法院資訊處製作；財團法人民間司法改革基金會備份。
